【裁判字號】    92,上易,3654
【裁判日期】    950125
【裁判案由】    詐欺等
【裁判全文】
臺灣高等法院刑事判決                92年度上易字第3654號
    上  訴  人  臺灣士林地方法院檢察署檢察官
    上  訴  人
    即  被  告  壬○○
                辛○○
    上  一  人
    選任辯護人  邱創舜律師
    上二人共同
    選任辯護人  陳世源律師
                王寶輝律師
    上  訴  人
    即  被  告  庚○○
    選任辯護人  商桓朧律師
                黃文祥律師
    上  訴  人
    即  被  告  己○○
    選任辯護人  劉興業律師
    上  訴  人
    即  被  告  甲○○
    選任辯護人  李初東律師
    上  訴  人
    即  被  告  戊○○
                癸○○
                乙○○  88歲.
上列上訴人因被告等詐欺等案件，不服臺灣士林地方法院90年度
易字第17號，中華民國92年9月15日第一審判決（起訴案號：臺
灣士林地方法院檢察署85年度偵字第12259號、86年度偵字第212
號、第965號、第1255號），提起上訴，本院判決如下：
    主  文
原判決撤銷。
壬○○、辛○○、庚○○、己○○、戊○○、癸○○共同意圖為
自己不法之所有，以詐術使人將本人之物交付，壬○○、辛○○
各處有期徒刑陸月，庚○○處有期徒刑伍月，己○○、戊○○、
癸○○各處有期徒刑肆月，如易科罰金均以參佰元折算壹日。己○○、戊○○、癸○○，均緩刑參年。
甲○○共同以脅迫妨害人行使權利，處有期徒刑參月，如易科罰
金以參佰元折算壹日，緩刑貳年。
乙○○公訴不受理。
    事  實
一、壬○○係位於臺北市大同區○○○路173號2樓輔信代書事務
    所及輔信房屋仲介股份有限公司（下稱輔信公司）之實際負
    責人，辛○○為其胞弟，亦為上開公司合夥人兼投資人之一
    ，庚○○、戊○○為輔信公司之員工，壬○○之友人丁○○
    為登記位於臺北市中山區○○○路○段142號10樓魚弘企業有
    限公司（下稱魚弘公司）之實際負責人（業經臺灣士林地方
    法院另案以判決不受理確定）、己○○則為魚弘公司掛名負
    責人。壬○○、辛○○前曾共同出資（辛○○出資新臺幣
    300萬元），由壬○○出面於民國（下同）81年1月4日，以
    辛○○名義，向臺灣省農工企業股份有限公司購得臺北市大
    同區○○○路225巷3弄8號1樓房地（下稱系爭房地）後，於
    82年2月間，壬○○、辛○○、庚○○、丁○○、己○○、
    戊○○與戊○○之妻癸○○、前借住於系爭房地之戊○○友
    人乙○○（於94年8月24日死亡），企圖依法院民事強制執
    行不動產拍賣程序，利用公司負責人名義可向金融機構貸得
    高額借款之機會，圖謀不法所有及利益，壬○○、辛○○、
    戊○○、庚○○、癸○○、乙○○、丁○○、己○○等人即
    共同基於明知不實事項使公務員登載公文書之概括犯意、意
    圖為自己不法之所有、意圖得財產上不法利益等之犯意聯絡
    ，於82年3月11日，由辛○○為出賣人及己○○為買受人，
    並由庚○○為辛○○之代理人，戊○○為己○○之代理人虛
    偽簽訂系爭房地之買賣所有權移轉契約書各一份（房屋價款
    為76萬7972元，土地價款306 萬6105元，壬○○、辛○○、
    戊○○、庚○○、己○○另行製作一份系爭房地實際不實交
    易日期為82年2月1日、市價為1960萬元之買賣契約，提出臺
    灣省合作金庫儲蓄部），隨即於82年3月11日當日，庚○○
    代理辛○○及戊○○代理己○○前往臺灣臺北地方法院士林
    分院（臺灣士林地方法院改制前之名稱）公證處，辦理上開
    虛偽房屋買賣契約書之公證，使臺灣臺北地方法院士林分院
    不知情之公證人將此不實之事項登載於公證書上，於同年月
    15日，戊○○又以複代理人身分，前往臺北市建成地政事務
    所，提出該不實之公證書及系爭房地買賣契約書，辦理系爭
    房地之所有權移轉登記，並將所有權轉移予己○○之虛偽不
    實事項，使前開地政機關之公務員登載於其掌管之公文書上
    ，足生損害於臺灣臺北地方法院士林分院公證及地政機關對
    地籍管理之正確性（82年3月18日領狀）。期間（82年2月間
    ，渠等即已向臺灣省合作金庫儲蓄部接洽貸款事宜，臺灣省
    合作金庫儲蓄部承辦徵信人員葉鍚煌於82年2月12日就己○○之記錄為徵信，見臺灣省合作金庫儲蓄部徵信資料卷─己○○之授信戶借款資料，於82年3月14日正式申請貸款）壬○○、丁○○及己○○先前已出面以系爭房地詐向位於臺北
    市松山區○○○路55號臺灣省合作金庫儲蓄部（下稱合作金
    庫）申請抵押借款1000萬元（合作金庫於82年3月18日就該
    系爭房地為調查，見授信申請書檔案之不動產調查表），另
    於82年3月18日，壬○○、辛○○、戊○○、癸○○、乙○○等五人攜帶由庚○○事先製作系爭房地出租契約書，內載
    就系爭房地以己○○與癸○○之名義，簽訂租期為10年，押
    租金20萬元，租金每月3萬元，一次付清10年租金360萬元之
    虛偽租賃契約至臺灣臺北地方法院士林分院公證處，由乙○○為出租人己○○之代理人，聲請辦理公證契約，經臺灣臺
    北地方法院士林分院承辦之公證人發覺有異尋常，為求審慎
    ，要求出租人己○○親自到場，壬○○遂即電己○○到場在
    該契約書簽名，而刪除乙○○代理人後，完成公證手續，使
    臺灣臺北地方法院士林分院公證人將此不實事項登載於公證
    書上，且於公證時戊○○經壬○○之指示，開立臺北市第三
    信用合作社五常分社面額360萬元及20萬元之支票各一張交
    予己○○，造成租屋之假象，惟於公證完成後，己○○隨即
    將該二張支票交還壬○○，壬○○則於同年3月20日先將該
    筆380萬元之款項以電匯方式自其所有之合作金庫帳戶（活
    期儲蓄存款帳號00 00000000000號）中，存入戊○○於81年
    9月間在台北市第三信用合作社五常分社所開設供壬○○使
    用之支票帳戶（帳號：000000000000號）後，再轉予以魚弘
    公司為戶名之合作金庫帳戶中（帳號0000000000000號），
    嗣於同年3月22日復自上開魚弘公司帳戶處將379萬7000元轉
    回壬○○合作金庫帳戶（活期儲蓄存款帳號0000000000000
    號）中，而戊○○夫妻與乙○○則住入該處，預備將來阻撓
    拍定人取得系爭房地。而不知系爭房地已有虛偽之租賃契約
    之合作金庫核可系爭房地貸款之申請後，於82年3月24日，
    由庚○○以己○○代理人身份至臺北市建成地政事務所辦理
    抵押權設定登記，於同月25日該地政事務所完成最高限額
    1960萬元之抵押權設定完畢，致合作金庫陷於錯誤，於同年
    3月27日撥款存入貸款金額1000萬元於己○○合作金庫帳戶
    中（帳號0000000000000號），嗣同日該1000萬元復轉入壬○○合作金庫帳戶中（活期儲蓄存款帳號0000000000000號
    ）。而壬○○繳付4個月利息予合作金庫後，自82年8月間起
    即未再繳納，使抵押權人不得不拍賣上開抵押物即系爭房地
    求償。
二、嗣債權人高林實業股份有限公司就債務人己○○、魚弘公司
    向臺灣臺北地方法院士林分院申請強制執行（臺灣臺北地方
    法院士林分院82年度執字第4680號），合作金庫申請參與分
    配，壬○○、辛○○、戊○○、庚○○、癸○○、丁○○、
    己○○、乙○○等人復承前之犯意聯絡，82年12月15日臺灣
    臺北地方法院士林分院民事執行處書記官至系爭房地查封時
    ，癸○○在場陳明與己○○有租賃關係，經書記官載明於查
    封筆錄後，並於82年12月19日，由癸○○具狀附系爭房地之
    租賃契約書、公證書向臺灣臺北地方法院士林分院民事執行
    處陳報租賃關係，高林實業股份有限公司申請核發債權憑證
    ，合作金庫再於83年11月3日就己○○向臺灣臺北地方法院
    士林分院民事執行處申請強制執行程序（臺灣臺北地方法院
    士林分院83年執字第4506號，並調前案之82年全勇字第1450
    號扣押卷拍賣），致使臺灣臺北地方法院士林分院民事執行
    處承辦人員將不實之系爭房地上有租賃關係及拍定後不點交
    等事項接續登載於84年3月27日、84年4月28日、84年5月27
    日、84年8月2日之拍賣公告上，足生損害於臺灣臺北地方法
    院士林分院民事執行處拍賣公告之正確性，84年8月23日臺
    灣臺北地方法院士林分院民事執行處第4次拍賣期日，壬○○亦曾指使不知情之公司職員黃文郎參與競標，出價989萬9
    000元但未得標，由丙○○以較高價金1089萬元1000元拍定
    ，並於84年8月31日，由臺灣臺北地方法院士林分院交付不
    動產權利移轉證書，取得上開房地之所有權，合作金庫就拍
    賣之結果，僅受償1034萬4547元，尚餘部分款項未受償受有
    損害。
三、嗣因壬○○渠等人圖以低價競標系爭房地之不法利益未得逞
    ，再則壬○○得知系爭房屋未得標後，為妨害丙○○對該屋
    行使其所有權能，即命戊○○、癸○○、乙○○、知情之甲○○等人占用系爭房地，拒不交還拍定人丙○○，甲○○亦
    與渠等人基於共同妨害丙○○行使系爭房地權利及脅迫其行
    無義務之事之犯意聯絡而與之配合，嗣因丙○○於拍定系爭
    房屋取得所有權後，多次與戊○○協商，壬○○等人指示戊○○、癸○○、乙○○、甲○○不得無條件交付系爭房地，
    丙○○不得已乃於84年12月間向臺灣臺北地方法院士林分院
    提起民事訴訟（臺灣臺北地方法院士林分院85年重訴字第6
    號），請求癸○○遷讓系爭房地，於訴訟進行中，丙○○為
    順利系爭房地之權利，不得已明示願交付30萬元之搬遷補償
    費，仍不為壬○○所接受，丙○○乃擬提出刑事告訴，戊○○、癸○○知悉後，於85年5月22日書立切結書一紙載明放
    棄系爭房地之一切權利，並於85年5月29日前騰空返還，丙○○再於85年5月23日與癸○○協商，癸○○亦簽立協議書
    同意一紙（附於臺灣臺北地方法院士林分院85年自字第301
    號卷第66、67頁）同意於85年8月15日以前騰空並返還房屋
    ，然壬○○為求增加與丙○○之談判籌碼，於85年7月間，
    再指示由癸○○與乙○○、甲○○虛偽訂立已於82年3 月間
    ，將系爭房屋分租予乙○○、甲○○（乙○○之租賃契約記
    載租賃期限為82年3月25日至87年3月24日，租金每月6000元
    ，出租人癸○○，甲○○之租賃契約記載租賃期限為82年3
    月29日至92年2月28日每月租金5000元，押租金60萬元一次
    付清，出租人癸○○），在壬○○指使下，屆期戊○○、癸○○夫妻、乙○○、甲○○仍藉詞拒不交還系爭房地，且由
    乙○○於85年7月22日向台北市政府警察局大同分局申告丙○○恐嚇、毀損之犯行，復再由戊○○、乙○○以同一事實
    ，向臺灣臺北地方法院士林分院改提自訴案自訴丙○○同一
    罪名，並再向無義務給付鉅額金錢之丙○○稱需索300萬元
    始搬遷，嗣經丙○○報警，循線得知上情。
四、案經丙○○告訴暨臺北市政府警察局大同分局、法務部調查
    局北部地方機動工作組、法務部調查局台北市調查處報告及
    臺灣士林地方法院檢察署檢察官自動檢舉簽分偵查起訴。
    理  由
一、關於上訴人即被告庚○○偵查中自白證據能力之說明：
    被告庚○○指稱其在86年2月13日之筆錄係在調查局人員長
    時間疲勞訊問及身體不適下，以及檢察官威嚇下，為圖早點
    結束訊問而配合檢察官及調查員所為之陳述，故該次其所為
    不利於己之陳述不具任意性云云。經查：
（一）按刑事訴訟法於87年1月20日增訂第101條之1第1、2項、
      第101條之2，規定「訊問被告，應全程連續錄音；必要時
      並應全程連續錄影。但有急迫情況且經記明筆錄者，不在
      此限。」、「筆錄內所載之被告之陳述或與錄音、錄影之
      內容不符者，除有前項但書情形外，其不符之部分不得作
      為證據。」、「本章之規定，於司法警察官或司法警察詢
      問犯罪嫌疑人時，準用之。」，其修正理固由乃因司法警
      察官或司法警察之詢問筆錄，在訴訟程序中，時有被告或
      犯罪嫌疑人之供詞屢遭質疑，為建立詢問筆錄之公信力，
      以擔保程序之合法，所以詢問過程應全程連續錄音並錄影
      ，並應於一定期間內妥為保存，偵審機關如認為有必要時
      即可調取勘驗，以期發現真實。
（二）被告庚○○於86年2月13日法務部調查局人員詢問製作筆
      錄時已委任劉慧娟律師在場，有當日之詢問筆錄可稽。該
      筆錄經原審及本院二度向法務部調查局函調錄音、錄影帶
      雖因逾時已久未予保存，有法務部調查局91年3月15日、
      93年3月11日回函在卷可稽，但已足認被告庚○○當日之
      筆錄調查局已全程連續錄音、錄影，況依當時有效之刑事
      訴訟法規定，並無應全程連續錄音、錄影之強制規定，是
      自不得以該筆錄現已無錄音、錄影帶之存在而認係無證據
      能力。證人即當日詢問被告庚○○之法務部調查局北機組
      人員洪勝雄亦於原審具結證稱：詢問被告庚○○時，被告
      庚○○並無表示身體不適。且當時亦有其委任之律師劉慧
      娟在場，並載明於該筆錄可稽，被告庚○○斯時身體果真
      不適，抑且詢問人員若以刑求逼供、威脅利誘或疲勞詢問
      等不當之方式詢問被告，當時被告之辯護人亦在詢問當場
      之監錄室，豈有未當場表示異議之理。再者，依借提詢問
      之場所往返臺灣士林地方法院檢察署所在之在途時間約須
      2小時許，期間，加計詢問、製作詢問筆錄及後續供被告
      閱覽筆錄時間（一般約半小時至1小時）、及被告庚○○
      自承當日之詢問時有供給被告庚○○中午、晚上用膳（原
      審91年1月23日筆錄）之時間等情觀之，尚乏證據證明86
      年2月13日當日，法務部調查局人員詢問被告庚○○時有
      以刑求逼供、威脅利誘或疲勞訊問等不當之方式詢問之，
      自不能以其在該次詢問時，陳述部分犯罪情節，即遽論該
      次法務部調查局人員詢問被告庚○○時係以刑求逼供、威
      脅利誘或疲勞訊問等不當之方式為之。
（三）被告庚○○於法務部調查局詢問後於當日22時12分許解送
      臺灣士林地方法院檢察署檢察官複訊，依原審勘驗該次偵
      訊錄音帶內容，檢察官訊問被告庚○○時，並無兇惡之態
      度、語氣，另勸諭被告庚○○陳述時，檢察官之態度平和
      口氣平緩，檢察官訊問並無不當之處（原審91年3月29日
      筆錄）。再者，被告庚○○對檢察官詢問仍顯有規避回答
      ，是否確係身體不適或適逢生理期之故，此僅被告本人可
      知，而當時被告雀並未明白陳述要求就醫，且檢察官亦給
      予被告庚○○有多次適當之休息，而當時被告庚○○經調
      查局借訊後，檢察官覆訊乃必需之程序，至於檢察官告知
      被告在現有證據下應具實陳述，嗣後起訴後對法院量刑有
      影響云云，乃係曉諭促其注意刑法第57條之規定，難認有
      何不當，抑且，被告庚○○於86年1月15日已為該署檢察
      官依法予以羈押，而依當時之刑事訴訟法規定，檢察官仍
      有羈押被告之權限，無須向法院聲請裁定淮予羈押被告，
      是以該檢察官依其偵查所得之資料，認為被告庚○○有羈
      押之必要，依法予以羈押，亦不得即認係檢察官羈押被告
      庚○○以逼迫取供。
（四）綜上，被告庚○○86年2月13日於法務部調查局及檢察官
      之偵訊程序，尚無違法之處，被告庚○○此部分自白顯係
      出於其任意性，自仍有證據能力。
二、訊據被告即上訴人壬○○、辛○○、庚○○、甲○○矢口否
    認犯罪，被告己○○、戊○○、癸○○則均坦承上情。被告
    壬○○辯稱：伊與己○○間之買賣房屋是事實，伊僅介紹魚
    弘公司向合作金庫貸款，並無共謀偽造文書或詐欺，房子賣
    出去前先借給員工住，賣出後有要員工搬出去，之後的事伊
    就不知情了，己○○、戊○○、癸○○所言不實，乙○○、
    甲○○之行為亦與伊無涉等語。被告辛○○辯稱：伊僅是輔
    信公司之掛名股東，房子買賣之過程伊不清楚，製造假契約
    之事伊亦不知情等語。被告庚○○辯稱：伊只是受僱代辦代
    書事務而已，其他的事伊不清楚等語。被告己○○辯稱：伊
    只是以每月5萬元之代價擔任魚弘公司之人頭，系爭房屋之
    買賣與貸款均是壬○○與丁○○出面所為，伊並未參與，魚
    弘公司之貸款分文未得等語。被告戊○○辯稱：伊是輔信公
    司之員工，一切都按老闆壬○○之指示，伊並未向丙○○索
    討搬遷費，也不認識甲○○，後來伊還被楊氏兄弟毆打、恐
    嚇等語。被告癸○○辯稱：除伊先生戊○○所述外，伊僅知
    道有簽發本票，但不知為何簽發，伊也未出租房間給甲○○
    等語。被告甲○○辯稱：伊係看到分租廣告才向戊○○夫婦
    接洽分租，因為貪房租便宜才搬進，後來覺得情況不對就搬
    走了等語。
三、經查：
（一）上開事實，除業據被告己○○於法務部調查局人員及檢察
      官偵訊時自承在卷，復於原審、本院歷次審理時自承屬實
      ，此外，並有魚弘公司經濟部公司執照、臺北市建成地政
      事務所系爭房地之土地登記申請書、公證書（82年3月11
      日）、買賣所有權移轉契約書、抵押權設定契約書、己○○及魚弘公司授信申請書檔案及資料案卷（四宗）、被告
      癸○○與己○○之系爭房地租賃契約書、公證書、魚弘公
      司公司執照、營利事業登記證、董事、股單名單、股東臨
      時會議記錄、臺灣省合作金庫授信申請暨批覆書、合作金
      庫不動產調查表、授信客戶在各行庫借款暨違約背信記錄
      明細表、授信申請書、定存儲蓄存款申請書、活期儲蓄存
      款存款憑條、借據、本票、被告己○○之切結書、被告壬○○存摺等帳戶資料、臺灣省合作金庫劃撥催收實務交割
      轉帳憑條、活期存款取款憑條、各類存款分戶交易明細表
      、傳票等資料等在卷可稽。被告庚○○亦供稱：被告壬○○與己○○共謀假買賣系爭房地，且以戊○○之妻癸○○
      名義與己○○簽約並至法院公證處公證，再以「打槍」方
      式（以不動產向行庫超貸後違約不繳本息，逕由法院拍賣
      再以低價標回）向合作金庫貸款等語（見被告庚○○86年
      2月13日調查局詢問筆錄），被告戊○○於偵查中亦陳稱
      ：82年初其至輔信代書事務所任職2個月後，壬○○便要
      其搬至辛○○所有之系爭房地，表示不用租金，其住進後
      壬○○兄弟便與魚弘公司負責人己○○共謀，偽做假買賣
      ，向行庫貸款後，再簽訂長期房租契約，使行庫拍賣後，
      再設法低價買回賺取差價等語（86年偵字第12259號124頁
      反面）。證人丁○○於原審證稱：伊是魚弘公司之實際負
      責人，因信用不佳才由己○○掛名擔任魚弘公司負責人，
      82年2月間壬○○主動找伊並稱有一棟房子要賣給伊，他
      可以幫忙伊向銀行貸款，並稱銀行可以多給伊一些額度。
      壬○○介紹伊認識合作金庫經理及相關承辦人員，之後因
      楊與合作金庫人員較熟，嗣後都是由壬○○出面處理，伊
      只有與銀行人員見過一次面，嗣後對保貸款程序都由壬○○與合作金庫人員辦理。貸款資金有回流壬○○帳戶沒錯
      ，實際付款並不是依契約所定方式付款，總價金1700萬，
      伊有以現金交第1、2期之價金共460萬，伊當時有請壬○○代墊每月貸款之利息。伊是過了1、2月後才知道有10年
      租約這件事等語（原審92年6月20日筆錄）。被告壬○○
      於法務部調查局人員訊問時陳稱：己○○簽約時支付100
      萬元，第二次支付500萬元，第三次379萬7000元，第四次
      1000萬元，共計1970萬7000元，多出之19萬7000元為辦理
      過戶之相關費用。（86年偵字第1255號86年1月29日筆錄
      ），其於原審稱：82年2月己○○到我公司簽立買賣契約
      時，己○○付我現金100萬元「現鈔」，另500萬元是由己○○的公司帳戶轉帳給我，其餘360萬是支票，該支票是
      82年3月間己○○將爭房屋租與戊○○，由戊○○交付給
      己○○之租金360萬支票等語（原審91年3月13日筆錄），
      依被告壬○○、己○○與證人丁○○上開所述，渠三人間
      就系爭房地是否為真正之買賣、或就買賣系爭房地之過程
      、給付買賣定金、價金之方式彼此歧異甚大，抑且，被告
      壬○○於86年1月24日陳稱在82年3月20日收取500萬元之
      款項，為被告己○○轉帳付房屋二期款（86年偵字第1255
      號卷內）云云，惟該筆轉入被告壬○○合庫儲蓄部000000
      0000000號帳戶（下稱267帳戶）之500萬元，係由其在合
      庫大稻埕分行0000000000000號帳戶（下稱409悵戶）轉入
      ，且該帳戶（409號）於82年3月間並無收入500萬元之款
      項，此有被告壬○○該409帳號存簿明細、該500萬元之取
      款憑條、及其該267帳號存簿明細、500萬元存款憑條、傳
      票資料（存取款憑條）及交易明細等在卷可稽（86 年偵
      字第1255卷第25、28、177、178頁），另82年3月22 日魚
      弘公司之0000000000000號帳戶轉帳「379萬7000元」至被
      告壬○○之合庫儲蓄部267號帳戶，被告壬○○稱是收取
      房屋價款云云，然魚弘公司該筆379萬7000元來源如下係
      82年3月18日，被告戊○○開立台北第三信用合作社五常
      分社帳號「00000000000000號」票號「000000000」及「
      000000000號」面額各為360萬元及20萬元之支票，至原審
      公證時作為被告癸○○支付向被告己○○承租系爭房地之
      租金使用。而被告戊○○之該380萬元係於82年3月20 日
      ，被告壬○○由合庫大稻埕支庫409號帳戶，以轉帳之方
      式將380萬元轉至戊○○三信五常分社之「0000000000000
      0號」帳戶中，82年3月20日當日，該二張支票，款項由戊○○三信五常分社轉入魚弘公司「0000000000000號」帳
      戶中，並於3月22日轉入壬○○合庫儲蓄部267號帳戶，此
      有該360萬元、20萬元支票影本（86 偵字第1255號第233
      、234頁）、該380萬元取款憑條及匯款傳票、匯款紀錄（
      86偵字第1255號第232頁、267頁）、被告戊○○該帳戶資
      料及明細（86偵字第1255號卷第270 頁）、被告楊榮隆及
      魚弘公司傳票及交易明細（86年偵字第212卷）、魚弘公
      司380萬元存款憑條、379萬元取款憑條（86偵字第1255號
      第第232頁）、被告壬○○379萬元存款憑條（86偵字第
      1255號第第232頁）、魚弘公司帳戶明細（86偵字第1255
      號第第第236頁）等在卷可稽，顯見系爭房地若確實係真
      正之買賣，豈任買受之丁○○、己○○未曾交付買賣價金
      ，而由被告壬○○提供資金，又何以會由被告己○○長期
      出租予癸○○，簽訂租期為10年，押租金20萬元，租金每
      月3萬元，一次付清10年租金360萬元之租賃契約（見卷附
      之系爭房地之租賃契約及公證書，該份租賃契約係屬虛偽
      之租賃契約），顯見被告壬○○等人與丁○○就系爭房地
      買賣契約，顯係通謀之虛偽買賣。
（二）又系爭房地由被告己○○出租予被告癸○○間之租賃契約
      係屬虛偽不實之假租約，亦據被告庚○○、己○○供述如
      前外，被告戊○○於偵查中亦供承：指系爭房地在未辦理
      合庫申貸之前（房屋已過戶予己○○）壬○○及命我及太
      太癸○○至士林地院與己○○簽訂10年租賃契約，並當場
      公證，當時己○○原來找乙○○當代理人，但院方書記官
      認為10年租期過長，乃要求己○○親自公證，己○○才親
      自到法院與我太太位遷租約之公證。壬○○有以我名義在
      台北第三信用合作社五常分社開設甲存支票戶，該戶由他
      掌管使用，公證時壬○○便以該戶支票由我本人簽發後36
      0萬及20萬之支票各乙張，充為租金及押金之憑證，事後
      楊某便將支票收回。實際上我並未付租金，是壬○○要我
      開我在三信五常分社帳戶內二張支票分別為20萬及360萬
      元，以便到法院公證時所用。壬○○並無支付我酬勞，只
      告訴我在該址免費居住可省下房租費用，此外我僅在楊某
      指示下工作，並未獲取任何不法利益，楊某事前亦未答應
      支付任何酬勞。壬○○亦指示我以癸○○名義與乙○○、
      甲○○等人簽訂分租合約，為上述合約均係在壬○○主導
      下訂立之假合約。在系爭房地遭丙○○標購之後，在楊隆
      指示下偽簽訂立的，目的應該是牽制我及增加與得標人丙○○談判籌碼，便於提高搬遷費用之索取。丙○○要求以
      30萬搬遷費作為我的補償，不過我告訴丙○○我自己無法
      做主，請丙○○找壬○○談，我將此事告訴壬○○，壬○○表示不要理他（指丙○○）。84年月間丙○○標得該屋
      後，壬○○即指示我太太與乙○○、甲○○簽訂分租合約
      以便增加與丙○○談判籌碼，實際上甲○○是85年7月我
      們搬離後才在壬○○指示下搬進去住的人，分租合約實際
      上是到85年7月間壬○○拿到林口要癸○○簽立的，但日
      期在壬○○強迫下將分租何約訂訂日期寫成82年左右，以
      便與己○○十年假租約配合。乙○○是我朋友，我看他單
      身一人可憐，才經過壬○○同意後讓其借住」（85年度偵
      字第12259號86年1月29日筆錄），被告癸○○於偵查中供
      稱：我曾於82年1、2月間至85年7月和我先生戊○○曾住
      於系爭房地該。房屋所有權人我並不清楚，惟至法院公證
      時係壬○○、己○○、乙○○陪同我及我先生（指戊○○
      ）一起去的，公證時載明每月租金3萬，租期10年，惟屋
      主並未向我們收取任費用。係壬○○他們假租賃方式，已
      達到控制該屋的目的，並在法院拍賣該屋時，能以低價買
      回，獲取不法利益，同時壬○○為保障他們自己，還要求
      我們訂立分租契約。分租的人均係壬○○他們事先寫好了
      分租契約再交由我簽名，就我印象有甲○○、乙○○等人
      。因為該址之房屋在84年間，被丙○○標走，當時我們仍
      住於此，胡某表示願意給我們30萬搬遷費，但壬○○為了
      能和丙○○談判，因此，楊某不讓我們搬並恐嚇我們，還
      至我們家奏我先生，同時威脅我們如果搬遷的畫，就要向
      法院申請扣押我們林口房子，我不得已，才再將戶籍遷回
      系爭房地（85年偵字1255號卷86年1月29日筆錄）；是壬○○叫我們去住系爭房地。也是壬○○要我們與己○○簽
      約，並去法院公證。法院公證時共乙○○、我及我先生，
      壬○○、辛○○5人在場，之後因為法院不准乙○○代理
      ，遂聯絡己○○趕來。（85年偵字12259號卷86年1月29筆
      錄）、是何是壬○○的意思訂立公證契約書，我並沒有附
      租金給己○○，因楊是我先生戊○○的老闆，我們原住板
      橋，因上班路途遙遠，說要有間房子讓我們住，我們就搬
      進去了」等語（86年偵字212號卷86年3月19日筆錄），被
      告戊○○、癸○○復於原審審理時為相同意旨之陳述，姑
      不論被告戊○○、癸○○所述遭被告壬○○強迫仍繼續居
      住於系爭房地是否屬實（此部分如後述），然渠等稱系爭
      房地之上開租賃契約均為虛偽不實之租賃則彼此供述一致
      ，又依卷付之系爭房地租賃契約書中，原記載出租人己○○代理人乙○○欄，於公證時，該欄代理人乙○○為塗銷
      刪除，且一次清長達10年租期之租金360萬元及保證金20
      萬元合計380萬一情，非惟與一般民間房屋租賃之常情有
      違，抑且，該380萬元之來源去向亦均係由指向被告壬○○使用之上開帳戶，足認上開租賃契約虛偽不實。
（三）已歿之被告乙○○於本案偵查中陳稱：系爭房地係其於82
      年3月日向癸○○分租得一間房間（約4.5坪左右），每月
      租金6000元，押金2萬，期限是到87年3月25日止，其每月
      親自付給癸○○本人云云（85年偵他字608號卷85年12月9
      日筆錄），被告甲○○於於偵查中陳稱：伊係有看到系爭
      房地之分租廣告，於82年3月29日簽約，並且搬入，當天
      也住進，因伊在桃園上班，休假日才住，且我82年8月底
      就搬走了，租金5000，含押金伊共付60萬元，租期為10年
      ，由戊○○與伊簽定租賃契約，契約內有寫包含押金60萬
      ，陳某簽其妻癸○○名字云云（85年他字608號卷），然
      被告吳清、甲○○上開系爭房地之分租契約固均有分租契
      約在卷可稽（被告乙○○之分租契約書影本一紙附於原審
      85年自字第301號卷第90頁，被告甲○○之租賃契約書附
      於原審卷一影本，戊○○庭訊時提出），然係均為虛偽之
      假租約，除已據告訴人丙○○於被告戊○○、乙○○二人
      於85年7月10日向臺灣士林地方法院檢察署告訴丙○○恐
      嚇一案（85年度偵字第6431號卷）及向原審自訴丙○○妨
      害自由等（原審85年度自字第301號卷）中陳述綦詳及告
      訴人丙○○復於本案審理中指訴無誤（原審91年5月1日、
      6月11日筆錄）外，業據被告戊○○、癸○○於偵查及原
      審陳承在卷，已如前述，再者，被告乙○○於前於85年7
      月22日向台北市政府警察局大同分局申告告訴人恐嚇、毀
      損之犯行時，則自稱其係與戊○○向案外人己○○所共同
      租得系爭房地（見85年度偵字第6431號偵查卷第54頁反面
      ），其又於本案偵查中卻陳稱：82年3月5日即搬入（指系
      爭房地），我向戊○○租，契約是向癸○○簽，並未公證
      ，租期5年，押金2萬，租金6000，我付38萬現金，當時只
      有戊○○在場，我將錢交給陳某，他太太不在場等語（85
      年他字608號卷85年12月9日筆錄），其於原審陳稱：是戊○○叫我住在系爭房屋時才認識。起初是借我住，後來要
      報戶籍，戶籍人員稱要屋主同意才能入戶籍，所以才簽租
      約。因一般都是如此，租約是我寫的。與癸○○簽租約，
      在系爭房屋所寫的（原審90年8月31日筆錄），另被告甲○○於原審院陳稱：「我不認識被告壬○○，也不是該公
      司職員，我租屋是看廣告的，我是向被告戊○○夫婦分租
      一個房間，我搬住去準備要住時，因有不明人士找被告戊○○夫婦，我知道有糾紛就搬離該處」（90年4月12日筆
      錄）、「（問：有無承租系爭房屋﹖）有，我是在外面看
      到分租廣告，才去向戊○○、薛分租，共用客廳金每月5
      、6000元，我沒有進去住，我只是放工具，因離交流道比
      較近，我是在桃園做馬路管線工作，放置該屋之工具為一
      些老虎銓子、榔頭、切割用之小台沙輪機等私人小工具，
      因品類繁多，事隔太久不記得，當時主要是因工作便利才
      租該房間，我在桃園做重劃地之臨時工採日薪，每月工作
      天數約20來天，視天氣而定，每日工資約2000元，我家住
      台北市○○街近辛亥隧道，下班後我就回臥龍街住處，合
      約是與薛、陳所簽，對系爭房屋一無瞭解，後因該系爭房
      屋似有糾紛，我就搬走。（問：承租時有無押金﹖）忘記
      了，好像沒有押金，租金只付了1個月。（問：為何要租
      系爭房屋﹖）因住處太小住不下，所以想要租個地方放工
      具，剛好系爭房屋離我桃園工作地很近，可從交流道進出
      較便利。（問：為何不從建國南北路進出高速公路﹖）因
      建國南北路會堵車」（90年8月30日筆錄）、「我記得我
      有簽契約書上之名字，簽完名字後，該租約尚未填寫內容
      ，我是先簽完名字後，被告明、娟二人向我稱租約要簽10
      年，當時我認為10年太長不妥，且之後如果我買房子，我
      不見得一定要住這裡，故租金不伐算，我向其二人稱回去
      再考慮，之後我發現系爭房屋住的人太複雜，且本案時間
      太久，我記不清楚」云云（原審91年3月29日筆錄），被
      告乙○○、甲○○二人前後於偵審中所述承租系爭房地之
      情節及有無交付押租金，相互不符，且亦違常情，是否真
      正有租賃租約實有所疑，抑且，被告乙○○之前開租賃契
      約書並無記載交付押租金之情形，然其卻陳稱一次交付現
      金38萬元之押租金，另被告甲○○之租賃契約書有記載一
      次交付押租金60萬元，然其卻於原審審理中陳稱未交付押
      租金，若其二人果有真正之租賃契約，豈有如此乖離之租
      賃情節，顯見被告乙○○、甲○○上開系爭房地之租賃契
      約亦均屬虛偽假造甚明。
（四）被告己○○及魚弘公司之債權人高林實業股份有限公司就
      債務人己○○、魚弘公司向原審申請強制執行（原審82年
      度執字第4680號），合作金庫申請參與分配，82年12月15
      日原審民事執行處書記官至系爭房地查封時，被告癸○○
      在場陳明被告與己○○有租賃關係，經書記官載明於查封
      筆錄後，並於82年12月19日，由被告癸○○具狀附系爭房
      地之租賃契約書、公證書向原審民事執行處陳報租賃關係
      ，嗣高林實業股份有限公司申請核發債權憑證，合作金庫
      再於83年11月3日就被告己○○向原審民事執行處申請強
      制執行程序（原審83年執字第4506號，並調前案之82年全
      勇字第1450號扣押卷拍賣），使原審民事執行處承辦人員
      將不實之系爭房地上有租賃關係及拍定後不點交等事項接
      續登載於84年3月27日、84年4月28日、84年5月27日、84
      年8月2日之拍賣公告上，並因有上開租賃關係，拍賣不點
      交，歷經上述4次拍賣始由告訴人拍定，且於84年8月23日
      原審民事執行處第4次拍賣期日，被告壬○○決定出價989
      萬9000元而指使不知情之公司職員黃文郎參與競標，但未
      得標，由告訴人丙○○以較高價金1089萬元1000元拍定，
      並於84年8月31日，由原審交付不動產權利移轉證書，取
      得上開房地之所有權，合作金庫就拍賣之結果，僅受償10
      34萬4547元，尚餘部分款項未受償等情，業據被告壬○○
      自承在卷，並經證人黃文郎、丁見、蔡恩德於偵審中結證
      屬（86年偵字第965號86年3月11日筆錄、原審91年3月29
      日、90年9月27日90年11月2日筆錄），且有原審82年度執
      字第4680號、83年執字第4506號、82年全勇字第1450號扣
      押卷等強制執行案卷可稽，又上開告訴人丙○○以於84年
      8月31日拍定取得交付系爭房地不動產權利移轉證書後，
      因被告壬○○、戊○○、癸○○、乙○○、甲○○等人拒
      不交付系爭房地且，除以虛偽之系爭房地租賃契約、恐嚇
      、毀損等罪名之刑事告訴、自訴以迫使交付高額之搬遷補
      償費，始願交付系爭房地，而妨害告訴人就系爭房地所有
      權能等情，業據告訴人丙○○於警訊、偵查及原審85年度
      自字第301號案卷、切結書、協議書同意各一紙（附於原
      審85年自字第301號卷第66、67頁）在卷可稽，上開告訴
      人被訴恐嚇、毀損案件（原審85年自字第301號），亦於
      86年4月8日經原審判決無罪確定，有該判決書在卷可稽，
      另被告戊○○於偵查中供稱：「（問：丙○○係該屋法拍
      得標人，有無要求你搬遷？）有，丙○○要求以30萬搬遷
      費作為我的補償，不過我告訴丙○○我自己無法做主，請
      丙○○找壬○○談，我將此事告訴壬○○，壬○○表示不
      要理他（指丙○○），並強迫我簽立100萬本票，揚言我
      搬離民族西路現址，即向法院聲請假扣押查封我辛苦購買
      之林口國宅（地址：林口鄉○○○街6巷9號8樓之3）逼迫
      我就範，此外並逼迫我告丙○○恐嚇」等語（85年偵字12
      259號86年1月29日法務部調查局偵訊筆錄），被告癸○○
      於偵查中陳稱：「（問：既是乙○○居住，何以你的戶籍
      仍在該址？）因為該址之房屋在84年間，被丙○○標走，
      當時我們仍住於此，胡某表示願意給我們30萬搬遷費，但
      壬○○為了能和丙○○談判，因此，楊某不讓我們搬並恐
      嚇我們，還至我們家奏我先生，同時威脅我們如果搬遷的
      畫，就要向法院申請扣押我們林口房子，我不得已，才再
      將戶籍遷回臺北市○○○路225巷3弄7號現址」等語（86
      年偵字12259號86年1月29日偵查筆錄），姑且不論被告戊○○、癸○○受被告壬○○逼迫不得已仍居住於系爭房地
      之理由是否屬實，然渠二人與被告乙○○、甲○○仍以系
      爭房地之現承租人身份，拒不交付系爭房地，且要索告訴
      人給付鉅額搬遷補償費一情，供述一致，且有上開系爭房
      地不實之分租契約書在卷可稽，是以部分之事證，亦甚明
      確，至於告訴人丙○○於原審陳稱補償費金額係500萬元
      （原審91年5月1日、6月11日筆錄）而與前稱之300萬元略
      有不符，然因與案發時已間隔近7年之久，故無非係因時
      間已久遠，告訴人丙○○記憶難免有所誤記所致，附此敘
      明。
（五）按共同正犯，在合同意思聯絡範圍內，對於其他共犯之行
      為，亦應負共同責任（最高法院32年上字第1905號判例參
      照），亦即共同正犯之意思聯絡，原不以數人間直接發生
      者為限，即有間接之聯絡者，亦包括在內。如甲分別邀約
      乙、丙犯罪，雖乙、丙間彼此並無直接之聯絡，亦無礙其
      為共同正犯之成立（最高法院77年年台上字第2135號判例
      ），再者，共同正犯之成立，祇須具有犯意之聯絡，行為
      之分擔，既不問犯罪動機起於何人，亦不必每一階段犯行
      ，均經參與（最高法院34年上字第862號判例），故共同
      正犯間，非僅就其自己實施之行為負其責任，並在犯意聯
      絡之範圍內，對於他共同正犯所實施之行為，亦應共同負
      責（最高法院32年上字第105號判例、92年度台上字第774
      號判決參照），是以上開系爭房地既係虛偽買賣移轉登記
      予被告己○○，然被告己○○、證人丁○○及魚弘公司均
      未實際給付買賣價金，而卻是被告壬○○、辛○○以自有
      之金錢在帳面匯兌流通，製造不實之價金往來買賣之假象
      ，渠等原自可以該系爭房地以自己名義向行庫貸款即可，
      又何須介紹丁○○、己○○，並由被告庚○○代為辦理借
      款程序向合作金庫申請貸款，雖以系爭房地為擔保，然所
      貸得之款項1000萬元，僅清償微許金額後，亦故不清償，
      為顯見渠等向合作金庫詐取之犯行甚明，雖本件合作金庫
      承辦、主管人員即時任合作金庫經理江銘、領組葉鍚煌
      、副理江三郎、襄理邱垂金、副理高振道等人就被告己○○及魚弘公司營業之獲利及清償能力等財務事項之徵信、
      審核均難謂已盡善良管理人之注意義務（證人葉鍚煌於檢
      察官偵訊，亦坦承本件款貸未盡注意，86年度偵字第1255
      號卷86年4月17日偵東筆錄），然無解免渠等罪責，繼而
      並就系爭房地謀議簽立假租賃契約並至法院公證，借貸款
      項後，僅清償微許金額後，故意不清償，債權人合作金庫
      不得已將系將系爭房地聲請法院拍賣，渠等再向法院陳報
      系爭房地有租賃關係，於院拍賣之強制執行程序中，使法
      院於拍賣公告載明有租賃關係，拍賣不點交，使欲參與拍
      賣之人裹足不前，並因而多次減價拍賣，減低系爭房地拍
      賣價額，被告等人再圖以於強制執行程序中以低價買回，
      取得無抵押權負擔之系爭房地，賺取不法利益之差價，並
      使得債權人合作金庫除就擔保金取償外，就拍賣所得之價
      金亦未能完全清償其借款受有損害，雖渠等未能標得系爭
      房地，圖謀不法利益未能得逞，然依前之不法謀議，妨害
      拍定人即告訴人取得所有權能，並藉此向方式脅迫告訴人
      交付搬遷補償費，始能取得該系爭房地之使用、收益之權
      能，綜上各情參互以觀，被告等人所辯，均不足採信，被
      告壬○○、辛○○、戊○○、庚○○、癸○○、乙○○、
      己○○、甲○○等人犯罪事證甚為明確。至於被告壬○○
      聲請將系爭房地送請鑑定向合作金庫貸款當時之市價，證
      明並無超額貸款云云，然依原審前開強制執行程序中（原
      審82年度執字第4680號、83年執字第4506號），先後二次
      將系爭房地請鑑定機關鑑定其價值時，依該鑑定所得之金
      額，與合作金庫證人江銘、葉鍚煌、江三郎、邱垂金、
      高振道等人評估之市價約15 00餘萬元並無重大之差異，
      且己○○及魚弘公司之債權人高林實業股份有限公司就債
      務人己○○、魚弘公司向原審申請強制執行程序中，對於
      系爭房地之底價亦請求提高至2000萬元（原審82年度執字
      第4860號），甚且本院亦不認為本件合作金庫貸款承辦、
      主管人員即證人江銘、葉鍚煌、江三郎、邱垂金、高振
      道等人有故意為不實高估系爭房地之市價，是被告壬○○
      聲請鑑定重新鑑定系爭房地之市價，本院認為並無必要。
四、核被告壬○○、辛○○、戊○○、庚○○、癸○○、己○○
    等人所為均係犯刑法第216條行使第214條使公務員登載不實
    之罪、第216條、第215條行使業務上登載不實罪（魚弘公司
    之資產負債表、損益表、每二月之營業稅結算申報書等財務
    報表部分，有起訴，起訴書漏載法條）、第339條第1項詐欺
    取財罪、第339條笫2項之詐欺得利未遂罪（未以低價拍得系
    爭房地部分，起訴事實已有敘明，僅係漏引法條）、第304
    條第1項妨害行使權利罪及同條第2項、第3項之使人行無義
    務之事未遂罪（脅迫告訴人交付300萬元未遂部分，起訴事
    實已有敘及，僅係漏引法條），被告甲○○係犯第304條第1
    項妨害行使權利罪及同條第2項、第3項之使人行無義務之事
    未遂罪（脅迫告訴人交付300萬元未遂部分，起訴事實已有
    敘及，僅係漏引法條），所犯刑法第214條使公務員登載不
    實及第215條業務登載不實行為，均各為其嗣後之行使行為
    所吸收，僅論以刑法第216條行使第214條使公務員登載不實
    之罪、第215條行使業務登載不實罪，被告壬○○、辛○○
    、戊○○、庚○○、癸○○、己○○等人所犯刑法第216條
    行使第214條使公務員登載不實之罪及第215條行使業務登載
    不實罪、第339條第1項詐欺取財罪、第339條笫3項、第2項
    之詐欺得利未遂罪、第304條第1項妨害行使權利罪及同條第
    2項、第3項之使人行無義務之事未遂等罪與證人丁○○間有
    犯意之聯絡，行為之分擔，均為共同正犯，被告己○○及證
    人丁○○為魚弘公司之負責人及總經理，就其業務上所登載
    之上開魚弘公司之資產負債表、損益表、每二月之營業稅結
    算申報書等財務報表部分，與無業務關係之被告壬○○、辛○○、戊○○、庚○○、癸○○等人間，依刑法第31條第1
    項規定，仍應論以共同正犯，另被告甲○○就其所犯部分與
    被告壬○○、辛○○、戊○○、庚○○、癸○○、乙○○、
    己○○、甲○○、證人丁○○間有犯意之聯絡，行為之分擔
    ，均為共同正犯，被告壬○○、辛○○、戊○○、庚○○、
    癸○○、乙○○、己○○等人所為多次行使第214條使公務
    員登載不實之罪，被告壬○○、辛○○、戊○○、庚○○、
    癸○○、乙○○、己○○所犯上開行使使公務員登載不實之
    罪、行使業務登載不實罪，詐欺取財罪、詐欺得利未遂罪、
    第304條第1項之罪、同條第2項、第3項之使人行無義務之事
    未遂罪間，有方法結果之牽連關係，為牽連犯，應從一重之
    詐欺取財罪處斷。被告甲○○所犯上開罪，有方法結果之牽
    連關係，為牽連犯，應從一重之妨害行使權利罪處斷，另被
    告壬○○、辛○○、戊○○、庚○○、癸○○、乙○○、己○○共同所為之於82年12月15日原審民事執行處書記官至系
    爭房地查封時，癸○○在場陳明與己○○有租賃關係，經
    書記官載明於查封筆錄後，並於82年12月19日，由癸○○具
    狀附系爭房地之租賃契約書、公證書向本民事執行處陳報租
    賃關係，致使原審民事執行處承辦人員將不實之系爭房地上
    有租賃關係及拍定後不點交等事項接續登載於84年3月27 日
    、84年4月28日、84年5月27日、84年8月2日之拍賣公告上犯
    行部分，雖未據公訴人予以起訴，惟此部分與渠等被訴有罪
    之使公務員登載不實之罪部分，有連續犯之裁判上一罪關係
    ，本院自得併予審理。
五、公訴意旨另以：
（一）壬○○、魚弘公司之實際負責人丁○○及名義負責人己○○（下稱壬○○等人）均明知魚弘公司實際上並未營業，
      無資金償還向行庫所借款項，竟共同意圖為自己不法之所
      有及利益，並基於同前之詐欺概括犯意，在以己○○名義
      申請上開系爭房屋抵押貸款之同時期，並另以魚弘公司之
      名義，利用公司登記經營項目係農海產品及畜牧等加工品
      之買賣進出口貿易業務，可在財團法人農業信用保證基金
      （下稱農業信用基金）授權辦理基金信用保證業務之農業
      行庫，對本基金信用保證對象（如農、漁會各類會員，或
      實際從事農、林、漁、牧生產、加工、運銷之公司等）申
      請貸款，且貸款金額在500萬元以內者，由該農業行庫受
      理後，辦理徵信調查，倘無任何不良紀錄，可先行貸放款
      項事後再移送追認保證，且一經貸款後，款項之80%由農
      業信用基金擔任保證人（行庫科目係擔保放款）擔保付款
      ，20%由農業行庫擔當信用風險（行庫科目為信用放款）
      ，及向行庫申請開發進口遠期信用狀及國內遠期信用狀核
      發時，僅需提供信用狀額度1成至5成之款項質押，即獲該
      筆額度之信用狀以資付款予賣方等可向行庫詐為高額貸款
      之機會，於82年2月至4月間，由壬○○囑由丁○○、己○○負責提供魚弘公司執照、營利事業登記證、業務上所製
      作不實之資產負債表、損益表、每2月之營業稅結算申報
      書等財務報表、發票（有起訴，起訴書漏載法條）、訂單
      等資料及質押款項，出面與承辦農業信用基金貸放款項之
      合作金庫接洽貸款事宜及接受合作金庫之徵信之用，己○○並負責擔任借款之連帶保證人、在合作金庫對保時簽名
      蓋章及於徵信公司經營狀況時偽在公司內處理業務，以魚
      弘公司名義，向合作金庫先後於82年2月22日申請500萬元
      農業信用保證基金保證貸款、82年3月14日申請國內信用
      狀貸款、82年3月30日申請30萬美元之國外信用狀貸款等
      事項，壬○○等人並於82年4月1日在合作金庫存入250萬
      元定期儲蓄存款作為開發國內遠期信用狀之質押物，於同
      年4月19日存入257萬4000元及2萬6000元之定期儲蓄存款
      供作開發國外進口遠期信用狀之質押擔保，及以同年3月
      25日系爭房屋所設定之最高限額1960萬元抵押權為開發該
      二信用狀之擔保物，並以己○○、不知情之名義上擔任魚
      弘公司股東之趙廷慶、廖國龍、邱志憲等人所簽發連帶保
      證人之借據及本票供作擔保，致合作金庫陷於錯誤，合作
      金庫先於82年3月25日下午3時47分許，分二次即400萬元
      與100萬元共計核發500萬元之農業信用基金貸款，存入魚
      弘公司在合作金庫帳號000000 0000000號帳戶中，其中
      300萬元於同日下午3時47分許即為壬○○提領，150萬元
      則於次（26）日上午9時26分許亦由壬○○自魚弘公司上
      開帳戶提出後，隨於同日上午9時33分許存入壬○○合作
      金庫帳號0000000000000號帳戶中；合作金庫繼於82年4月
      1日、9日經由魚弘公司申請後開發二份國內外遠期信用狀
      ，並於4月3日核發貸出373萬4000元及於82年4月12日貸出
      126萬元，合計499萬4000元（上開二筆款項還款到期日分
      別係82年9月30日與同年10月9日），再於82年4月下旬就
      國外進口遠期信用狀部分核發匯出美金30萬元（30萬美元
      國外開狀是撥款35萬600美元，合庫依授信規定要求魚弘
      企業股份有限公司自結一成即3萬美元，及開狀金額之3成
      的定存存單設質予合作金庫做擔保，自結部份是存入合作
      金庫專庫，再轉交給出口賣方，國外部份透過匯款給開狀
      之受益人，受益人：香港之金融其他行庫，還款到期日為
      82年8月27日）。嗣壬○○等人就農業信用基金貸款新台
      幣（下同）500萬元，僅繳付4個月利息予合作金庫後，自
      82年8月間即拒不付款，其中400萬元部分合作金庫即轉向
      農業信用基金申請理賠，其餘則向合作金庫總庫申請轉銷
      呆帳，致農業信用基金及合作金庫均受有損害。另上開國
      內外遠期信用狀款項部分，壬○○等人屆期亦均不付款，
      合作金庫除就前述質押之510萬元定期存款實行質權以清
      償部分借款外，就剩餘款項一併在系爭房屋強制執行中求
      償，惟系爭房屋僅分配如上述1034萬4547元，尚不足清償
      房屋貸款本息部分，致合作金庫就前開信用狀借款本息無
      法完全受償受有損害，因認壬○○等人共同涉有刑法第
      339條第1項之詐欺罪嫌云云。惟按犯罪事實應依證據認定
      之，無證據不得認定犯罪事實，刑事訴訟法第154條第2項
      規定甚明。而認定犯罪事實所憑之證據，雖不以直接證據
      為限，間接證據亦包括在內；然而無論直接或間接證據，
      其為訴訟上之證明，須於通常一般之人均不致有所懷疑，
      而得確信其為真實之程度者，始得據為有罪之認定，倘其
      證明尚未達到此一程度，而有合理之懷疑存在時，即應為
      有利於被告之認定，更不必有何有利之證據（最高法院30
      年上字第816號、76年台上字第4986號判例意旨參照）。
      次按刑法第339條第1項詐欺罪之成立，以意圖為自已或第
      三人不法所有，以詐術使人將本人或第三人之物交付為要
      件。所謂以詐術使人交付，必須被詐欺人因其詐術而陷於
      錯誤，若其所用方法，不能認為詐術，亦不致使人陷於錯
      誤，即不構成該罪。是以債務人於債之關係成立後，如有
      債務不履行之情形，在一般社會經驗上可能之原因甚多，
      縱令出於惡意而有遲延給付或不為給付之情事，苟無足以
      證明其債之關係發生時「自始故意」藉此從事財產犯罪之
      積極證據，根據刑事訟訴法第154條第2項之規定，仍不能
      以債信違反之客觀事態，推定債務人自始有詐欺取財之犯
      意。檢察官認被告等涉有上開犯行無非係以被告己○○之
      自白、證人葉錫煌等人之證詞、魚弘公司執照、營利事業
      登記證、進口遠期信用狀、各類存款分戶交易明細表、國
      內信用狀動用紀錄表、實行質權通知書、財團法人農業信
      用保證基金業務處理準則等資料執為主要論據。訊據被告
      壬○○、己○○均堅決否認涉有此部犯行，被告壬○○辯
      稱：伊僅介紹丁○○向合庫辦理房貸，其他的三筆是魚弘
      公司自行要周轉的額度，況魚弘公司辦理之50 0萬元農業
      信用基金貸款、國內及國外信用狀所需之相關資料，俱由
      魚弘公司自行提供，與其無涉等語。被告己○○辯稱：伊
      只是魚弘公司之掛名負責人，每月領取5萬元的薪資，一
      切事均由丁○○處理，伊僅依丁○○之指示前往合庫對保
      ，所有貸款之金額伊分文未得等語。經查：被告己○○、
      證人即魚弘公司掛名股東趙廷慶、廖國龍雖均陳稱魚弘公
      司係一虛設公司云云，然在現行社會中，以他人擔任公司
      掛名股東之情形，比比皆是，尚不能以被告己○○、證人
      趙廷慶、廖國龍擔任魚弘公司掛名負責人、股東即遽認魚
      弘公司係一虛設公司，況證人即魚弘公司之實際負責人丁○○證稱魚弘公司確實營業屬實，且依據卷附之魚弘公司
      80 年、81年損益表所載，魚弘公司80年營1億1947萬元、
      81 年之營業收入逾2億3400萬元，堪認魚弘公司並非一虛
      設公司。又被告己○○雖以魚弘公司名義虛開統一發票違
      反稅捐稽徵法案件，經臺灣臺北地方法院檢察署檢察官偵
      提起公訴（84年度偵字第16564號），嗣被告己○○於經
      臺灣臺北地方法院（86年訴第1102號）於92年逕以簡易判
      決處刑拘役59日確定，然亦不能以此推論魚弘公司係一虛
      設公司。縱被告己○○及魚弘公司辦理農業信用基金及國
      內外信狀時之財務狀況不佳，然魚弘公司不僅一切均依合
      作金庫之規定辦理（即500萬農業信用貸款之8成由農業信
      用基金擔保，國內信狀500萬元由魚弘公司擔供250萬設質
      擔保，國外信用狀30萬美元合庫依授信規定要求魚弘公司
      自結1成即3萬美元，及開狀金額之3成的定存存單設質擔
      保），且上開三筆與前開1000萬之房貸之時間不同，其中
      魚弘公司500萬的農業信保基金甚至早於1000萬房屋貸款
      等情，業據證人即合作金庫人員蔡恩德、葉錫煌、江三郎
      於原審證述無訛（原審90年9月27日、11月2日筆錄），況
      被告己○○及魚弘公司上開三筆貸款均係時任合作金庫領
      組葉鍚煌（徵授信業務、放款的經辦人員及帳戶管理人）
      介紹後，由襄理邱垂金分配為本件三筆貸款之吸收存款、
      徵信、審核人員及放款之經辦人員，簽報襄理放款部邱垂
      金初審（初審徵信調查，包括晤談），此三筆均由邱垂金
      初審，初審通過後才送到業務主管處，本案的業務主管前
      一筆國內農業信用保證金貸款之業務主管副理江三郎（
      500萬農業信保基金）、其餘二筆業務主管高振道（審核
      500萬元國內、外信用狀、美金30萬元、送到業務主管後
      ，認為可以推薦，且超過副理的權限，才會送至經理江
      銘以書面審核（簽發國內、外信用狀）等情，業據證人即
      時任合作金庫經理江銘（85年度偵第6431號卷85年8月
      28筆錄）、領組葉鍚煌（86年度偵第212號卷88年3月24日
      筆錄）、副理江三郎（86年度偵第1255號卷86年4月29日
      調查局人員及檢察官偵訊筆錄）、襄理邱垂金、副理高振
      道（86年度偵第1255 號卷86年4月29日調查局人員及檢察
      官偵訊筆錄）等人分別於偵查及原審訊問時結證屬實（原
      審91年11月2日、12 月5日筆錄）。以合作金庫上開層層
      審核之嚴謹核貸作業程序，如非魚弘公司已具備貸款之條
      件，合作金庫焉會輕易撥款，是尚難僅以魚弘公司嗣繳付
      4個月利息予合作金庫後即拒不付款，即遽認被告壬○○
      等係「自始故意」施用詐術使合作金庫陷於錯誤。此外，
      復查無其他證據足以證明被告壬○○、己○○涉有此部分
      之犯罪行為，惟此部分與被告壬○○、己○○被訴有罪部
      分，檢察官認為有連續犯之裁判上一罪關係，爰不另為無
      罪之諭知。
（二）被告壬○○、辛○○並恐戊○○夫婦不聽從指揮，搬離上
      址（系爭房地），於85年1、2月間，在上開輔信代書事務
      所內，以毆打戊○○之方式，強迫戊○○簽立到期日為82
      年3月29日，面額100萬之本票一張，並恫稱倘搬離該屋，
      即持該本票裁定扣押戊○○自身之房地及讓其家人在臺灣
      無法生存，致戊○○、癸○○心生畏懼，遲不敢遷出系爭
      房屋，被告壬○○、辛○○復強迫被告癸○○偽簽與被告
      乙○○、甲○○之分租契約，因認被告壬○○、辛○○共
      同涉有刑法第305條之恐嚇罪嫌云云，檢察官所憑證據係
      戊○○、癸○○之指述及協議書、本票等執為論據，然訊
      據被告壬○○、辛○○均堅決否認涉有此部犯行，辯稱：
      告訴人丙○○於84年8月31日取得上開房地之所有權，迄
      至85年5月23日，告訴人丙○○與癸○○協商此9個月期間
      伊無強迫指示戊○○、癸○○拒不搬遷之，戊○○在83年
      與伊提出告訴並遭不起訴處分後，並無喪失行動及聯絡自
      由，伊實無指使戊○○，告訴人丙○○從未與黃文郎接觸
      ，要求搬遷費之人亦無黃文郎，伊實無指示黃文郎監視戊○○等語，經查：被告壬○○、辛○○與戊○○、癸○○
      間有投資法拍屋或其他不動買賣之合夥關係，於法務部查
      局人員在86年1月15日搜索查扣之證物扣押物編號：7之文
      件第1頁係戊○○83年2月2日所立切結書，「內載戊○○
      名下之不動產（臺北市○○段○○段段896地號。。。。台
      北市○○○路○段89巷6之3號4樓。。。。）？，上開所有
      權皆由壬○○先生出資購得」及扣押物編號7之第3頁係戊○○之妻癸○○所簽之切結書，內載「法拍屋臺北市○○○路16之1號7樓，顯係壬○○出資，並掛名癸○○名下」
      （86年偵字第965號86年1月15日辛○○於於調查局北機組
      之筆錄），是以上開本票亦可能為被告壬○○、辛○○與
      戊○○、癸○○間投資之憑證，再者，被告戊○○陳稱為
      被告壬○○、辛○○毆打，始簽發該紙本票，被告庚○○
      在場有目睹云云，然被告戊○○並無提出驗傷診斷證明書
      以實其說，且被告庚○○於原審訊問時，亦否認在場目睹
      該傷害情節（91年3月13日筆錄），另被告癸○○所稱受
      被告壬○○、辛○○復強迫被告戊○○、癸○○偽簽與被
      告乙○○、甲○○之分租契約一情，亦僅有被告癸○○之
      指述，並無其他補強證據以予證明，而另外該紙協議書係
      告訴人丙○○於85年5月23日與癸○○協商，癸○○亦簽
      立協議書同意一紙（附於原審85年自字第301號卷第66、
      67頁）同意於85年8月15日以前騰空並返還房屋，亦難僅
      憑被告戊○○、癸○○與告訴人簽立協議書後，未依該協
      議書履行，仍繼續占有系爭房地，即憑以認定係被告壬○○、辛○○所逼迫、恐嚇所致，此外復查無其他證據足以
      證明被告壬○○、辛○○涉有此部分之犯罪行為，惟此部
      分與被告壬○○、辛○○被訴有罪部分，檢察官認為有，
      有方法結果之牽連關係，爰不另為無罪之諭知。
（三）檢察官認為被告甲○○亦與被告壬○○、辛○○、戊○○
      、庚○○、癸○○、乙○○、己○○等人共同涉有上開刑
      法第216條行使第214條使公務員登載不實之罪、第339條
      第1項詐欺取財罪、第339條笫3項、第2項之詐欺得利未遂
      罪云云，檢察官係以甲○○之系爭房地租賃契約記載租賃
      期限為82年3月29日至92年2月28日每月租金5000元，押租
      金60萬元一次付清，出租人癸○○執為論據，訊據被告甲○○否認有參與此部分之犯罪行為，經查：按共同正犯，
      在合同意思聯絡範圍內，對於其他共犯之行為，始應負共
      同責任（最高法院32年上字第1905號判例參照），亦即若
      未在合同意思聯絡範圍內之行為，自不負共同正犯之責任
      ，被告癸○○與甲○○之系爭房地租賃契約雖記載租賃期
      限為82年3月29日至92年2月28日每月租金5000元，押租金
      60萬元一次付清，出租人癸○○，固有該租賃契約影本一
      份在卷可稽，（附於原審卷一影本），惟被告癸○○於偵
      查中陳稱：「（問：82年3月18日你簽合約後，於何時再
      租給乙○○、甲○○？）不知道，是戊○○處理的，均有
      契約」（85年度他字第608號卷85年12月9日筆錄），被告
      戊○○於法務部調查局人員訊問時陳稱：「系爭房地我在
      82年即搬進去住，後來我的朋友乙○○亦在徵得壬○○同
      意後搬進去住，黃文郎亦在82年3月間癸○○與己○○簽
      訂時年假租約以後搬進來住以便監視我們（黃文郎及庚○○之弟），84年9月間丙○○標得該屋後，壬○○即指示
      我太太與乙○○、甲○○簽訂分租合約以便增加與丙○○
      談判籌碼，為實際上甲○○85年7月我們搬離民族西路現
      場後才在壬○○指示下搬進去住的人，分租合約實際上是
      到85年7月間壬○○拿到林口要癸○○簽立的，但日期在
      壬○○強迫下將分租何約訂訂日期寫成82年左右，以便與
      己○○10年假租約配合」（85年偵字12259號86年1月29日
      法務部調查局訊問筆錄），於同日經該署檢察官複訊時，
      亦陳稱：「84年9月間丙○○標得該屋後，壬○○即指示
      我太太與乙○○、甲○○簽訂分租合約以便增加與丙○○
      談判籌碼，為實際上甲○○是85年7月我們搬離民族西路
      現場後才在壬○○指示下搬進去住的人，分租合約實際上
      是到85年7月間壬○○拿到林口要癸○○簽立的，但日期
      在壬○○強迫下將分租何約訂訂日期寫成82年左右，以便
      與己○○10年假租約配合」（85年偵字12259號86年1月29
      日偵查筆錄）等語，準此，被告甲○○應係被告壬○○為
      求增加與丙○○之談判籌碼，以便拼為搬遷及要索鉅額之
      搬遷補償費，而於85年7月間，再指示由癸○○與乙○○
      、甲○○虛偽訂立已於82年3月間，將系爭房屋分租予乙○○、甲○○，並將承租日期倒填記載租賃期限為82年3
      月29日至92年2月28日等情節，故被告壬○○、辛○○、
      戊○○、庚○○、癸○○、乙○○、己○○等人共同所上
      開刑法第216條行使第214條使公務員登載不實之罪、第33
      9條第1項詐欺取財罪、第339條笫3項、第2項之詐欺得利
      未遂罪部分，被告甲○○並未參與謀議，復無行為之分擔
      ，顯然並無合同意思聯絡之範圍內，自不必就此部分負共
      犯責任，然公訴人認為該部分與被告甲○○被訴有罪部分
      ，有方法結果之牽連關係，爰不另為無罪之諭知。
六、原判決以被告壬○○等人罪證明確，據以論罪科刑，固非無
    見。惟查：（一）被告乙○○業於94年8月29日死亡，應諭
    知不受理之判決（詳後述），原審對此未及審酌，尚有未合
    。（二）被告壬○○、己○○就前開五（一）公訴意旨所指
    之詐欺犯行應不另為無罪之諭知，業如前述，原判決誤認被
    告壬○○、己○○就該部分之犯行亦應成立犯罪，對被告壬○○、己○○論以連續犯並加重其刑，容有未洽。（三）按
    刑事審判旨在實現刑罰權之分配正義，故法院對於有罪被告
    之科刑，應符合罰刑相當之原則，使輕重得宜，罰當其罪，
    此所以刑法第57條明定科刑時，應審酌一切情狀，尤應注意
    該條所列10款事項，以為科刑輕重之標準，並賦予法院裁量
    權（最高法院91年度台上字第5295號判決意旨參照）。被告
    壬○○、己○○並不成立詐欺之連續犯，原審論以連續並加
    重其刑，顯有不當，業如前述，故為符合罰刑相當原則，除
    對被告壬○○、己○○之量刑應予減輕，對於其他被告等之
    量刑，亦應酌量減輕，俾能輕重得宜，罰當其罪，以免輕重
    失衡，原判決對此未及衡量，亦稍欠妥適。檢察官上訴主張
    原審量刑過輕；被告壬○○（對農業信用基金貸款及國內外
    信用狀以外之有罪部分）、辛○○、庚○○、甲○○上訴否
    認犯罪，指摘原判決不當，均無理由；被告楊榮隆、己○○
    上訴否認農業信用基金貸款及國內外信用狀有詐欺犯行之部
    分，暨被告己○○、戊○○、癸○○上訴主張原審量刑過重
    之部分，為有理由，應由本院將原判決關於被告壬○○等人
    部分撤銷改判（被告乙○○部分詳後述）。爰審酌被告壬○○、辛○○係本件法拍屋及詐欺貸款之主謀，被告庚○○、
    甲○○，受被告壬○○、辛○○之指使而為上揭犯行，另被
    告戊○○、癸○○、己○○，亦係受被告壬○○、辛○○及
    案外人丁○○之指示而參與前揭犯行，惟犯罪後均坦承犯行
    不諱等情況、及被告等人之生活狀況、智識程度，其犯罪之
    動機、目的、手段、犯罪後之態度等一切情狀，分別量處如
    主文第二項、第三項所示之刑。又被告己○○、戊○○、癸○○、甲○○參與本件犯行情節較為輕微，己○○、戊○○
    、癸○○犯後復坦承犯行，深表悔悟，又均未曾受有期徒刑
    之宣告，有臺灣高等法院被告全國前案記錄表在卷可稽，經
    此刑之宣告，應知所警惕，諒無再犯之虞，本院認其等所宣
    告之刑，以暫不執行為適當，爰依檢察官之聲請併予宣告緩
    刑，以勵自新。又被告等人行為後，刑法第41條業於90年1
    月10日修正公布，同年月12日生效，舊法規定犯最重本刑3
    年以下有期徒刑以下之刑之罪，而受6個月以下有期徒刑或
    拘役之宣告，因身體、教育、職業、家庭之關係或其他正當
    事由，執行顯有困難者，得易科罰金，修正後刑法第41條第
    1項規定，凡犯最重本刑5年以下有期徒刑以下之刑之罪，而
    受6個月以下有期徒刑或拘役之宣告，均得易科罰金。另依
    刑法第2條第1項前段之規定：行為後法律有變更者，適用裁
    判時之法律，但裁判前之法律有利於行為人者，適用最有利
    於行為人之法律，係採從新及從輕主義，且比較新舊法結果
    ，新法並無不利於被告等人。本件依上開修正後之刑法第41
    條第1項前段，及刑法第2條第1項前段之規定，自應依修正
    後新法均併予宣告易科罰金之折算標準，附此敘明。
七、被告乙○○公訴不受理部分：
（一）公訴意旨略以：前開被告壬○○、辛○○、戊○○、庚○○、癸○○、己○○等人所犯刑法第216條行使第214條使
      公務員登載不實之罪、第216條、第215條行使業務上登載
      不實罪、第339條第1項詐欺取財罪、第339條笫2項之詐欺
      得利未遂罪、第304條第1項妨害行使權利罪及同條第2項
      、第3項之使人行無義務之事未遂罪等犯行，被告乙○○
      亦成立共同正犯云云。
（二）按被告死亡者，應諭知不受理之判決，並得不經言詞辯論
      逕行判決，刑事訴訟法第303條第5款、第307條分別定有
      明文。經查，本件被告乙○○於原審判決後，業於94年8
      月29日死亡，此有本院戶役政連結作業系統查詢資料附卷
      可稽，揆諸上開說明，被告乙○○應諭知不受理之判決，
      無庸從實體上審究檢察官上訴主張有無理由，原審對被告
      乙○○所為之實體判決，對此未及審酌，容有未洽，自應
      由本院將原判決關於被告乙○○部分撤銷，另諭知如主文
      第四項所示之不受理判決，並不經言詞辯論為之。
據上論斷，應依刑事訴訟法第369條第1項前段、第364條、第299
條第1項前段、第303條第5款、第307條，刑法第28條、第216條
、第214、第215條、第339條、第304條、第31條第1項、第55條
、第2條第1項前段、第41條第1項、第74條第1款、罰金罰鍰提高
標準條例第1條前段、第2條，判決如主文。
本案經檢察官沈明彥到庭執行職務。
中    華    民    國    95    年    1     月    25    日
                  刑事第十一庭審判長法  官  楊炳禎
                                    法  官  陳國文
                                    法  官  江國華
以上正本證明與原本無異。
不得上訴。
                                    書記官  廖素花
中    華    民    國    95    年    1     月    25    日
附錄：本案論罪科刑法條全文
刑法第214條
明知為不實之事項，而使公務員登載於職務上所掌之公文書，足
以生損害於公眾或他人者，處三年以下有期徒刑、拘役或五百元
以下罰金。
刑法第215條
從事業務之人，明知為不實之事項，而登載於其業務上作成之文
書，足以生損害於公眾或他人者，處三年以下有期徒刑、拘役或
五百元以下罰金。
刑法第216條
行使第二百十條至第二百十五條之文書者，依偽造、變造文書或
登載不實事項或使登載不實事項之規定處斷。
刑法第304條
以強暴、脅迫使人行無義務之事或妨害人行使權利者，處三年以
下有期徒刑、拘役或三百元以下罰金。
前項之未遂犯罰之。
刑法第339條
意圖為自己或第三人不法之所有，以詐術使人將本人或第三人之
物交付者，處五年以下有期徒刑、拘役或科或併科一千元以下罰
金。
以前項方法得財產上不法之利益或使第三人得之者，亦同。
前二項之未遂犯罰之。


司法院資訊處製作；財團法人民間司法改革基金會備份。
